臺灣臺中地方法院刑事判決　　　　　　　95年度易字第3867號
公　訴　人　臺灣臺中地方法院檢察署檢察官
被　　　告　乙○○
上列被告因詐欺案件，經檢察官提起公訴（九十五年度偵字第二
一五七六號），被告於本院準備程序中為認罪之陳述，經本院合
議庭評議後，裁定由受命法官獨任改行簡式審判程序，本院判決
如下：
    主    文
乙○○幫助連續意圖為自己不法之所有，以詐術使人將本人之物
交付，累犯，處有期徒刑伍月，如易科罰金，以銀元佰元即新
臺幣玖佰元折算壹日。
    犯罪事實
一、乙○○前因違反毒品危害防制條例案件，經本院於民國九十
    四年七月十一日以九十四年度訴字第一七三二號判處有期徒
    期刑九月確定，並於九十五年五月二十三日因徒刑執行完畢
    出監。詎不知悔改，因缺錢花用，可預見一般人收購金融帳
    戶使用常與財產犯罪密切相關，且取得他人存摺之目的在於
    收取贓物及掩飾犯行不易遭人追查，竟不顧他人所可能遭害
    之危險，仍以縱若有人持以犯罪亦無違反本意之不確定幫助
    詐欺取財犯意，仍於九十五年六月間某日，透過報紙夾報之
    收購帳戶廣告，聯絡真實姓名、年籍不詳之成年人，約定在
    臺中縣霧峰鄉省議會附近，將其於八十四年間向中華郵政股
    份有限公司臺中霧峰郵局申設之帳戶號碼：00000000000000
    號帳戶（下稱上開臺中霧峰郵局帳戶）之存摺、金融卡、密
    碼，以新臺幣（下同）一萬元之代價，出租並交付予該真實
    姓名、年籍不詳之成年人。嗣該成年人於取得上開臺中霧峰
    郵局帳戶之存摺、金融卡、密碼等物後，即與其所屬之詐欺
    取財集團成員，共同基於意圖為自己不法所有之概括犯意聯
    絡，由該成年人或其所屬犯罪集團成員於九十五年六月間某
    日，致電丙○○佯稱其中獎，獎金為一千三百多萬元，惟須
    匯款手續費及稅金（起訴書誤載為現金）始可領款云云，致
    使丙○○陷於錯誤，依其指示於九十五年六月二十日、六月
    二十一日、六月二十二日分別匯款十三萬二千四百元、三十
    九萬七千二百元、六十六萬二千元，總計匯入一百十九萬一
    千六百元至上開臺中霧峰郵局帳戶；復於同年六月二十七日
    ，致電甲○○佯稱其中獎，使甲○○陷於錯誤，於同日十二
    時四十五分許，匯款一萬五千元至上開臺中霧峰郵局帳戶。
    嗣丙○○、甲○○發覺有異始知受騙，故向警方報案而查獲
    上情。
二、案經臺中縣警察局霧峰分局報請臺灣臺中地方法院檢察署檢
　　察官偵查起訴。
    理    由
一、本件被告乙○○所犯係死刑、無期徒刑、最輕本刑為三年以
　　上有期徒刑以外之罪，其於準備程序中就被訴事實為有罪之
　　陳述，經告知被告簡式審判程序之旨，並聽取公訴人及被告
　　之意見後，本院合議庭認為適宜而裁定由受命法官獨任進行
　　簡式審判程序，合先敘明。
二、上揭犯罪事實，業據被告乙○○於本院審理時坦承不諱，核
    與告訴人丙○○於偵查中具結之證述，及被害人甲○○於警
    詢中之供述情節相符，並有乙○○所有之上開臺中霧峰郵局
    開戶基本資料、查詢帳戶最近交易資料明細表及郵政儲戶申
    請變更帳戶事項申請書各一份附卷可稽，復有被害人丙○○
    第一商業銀行匯款申請書回條二紙、臺中大甲廟口郵局匯款
    執據一紙、內政部警政署反詐騙案件紀錄表、桃園縣政府警
    察局桃園分局受理刑事案件報案三聯單、詐騙帳戶通報警示
    、詐騙電話斷話案件報告表各一份；被害人甲○○臺中太平
    郵局匯款執據、臺中縣警察局霧峰分局受理各類案件紀錄表
    、受理刑事案件報案三聯單、受理詐騙帳戶通報警示、詐騙
    電話斷話申請表各一份在卷可佐，堪認被告自白屬實。至被
    告雖曾於本院審理中改稱：答應租存摺給該成年人一個月三
    千元之代價云云，惟其於偵訊中即已二度明確供稱：該人交
    付伊一萬元現金等語（參閱九十五年度核交字第一三一六號
    九十五年十月二十五日偵訊筆錄，該卷第十一頁；九十五年
    度偵字第二一五七六號九十五年十一月二十八日偵訊筆錄，
    該卷第十二頁），則彼時距離案發時間較近，被告之記憶應
    較為深刻及正確，故本院認被告係以一萬元之代價出售該存
    摺予他人，附此敘明。按今日一般人至郵局或銀行開設帳戶
    使用，實非難事，並無任何特別資格之限制，如非供犯罪之
    非法使用，衡諸常情，自無置自己名義帳戶不用，而取得他
    人帳戶使用之必要。且金融存款帳戶事關存戶個人財產權益
    之保障，其與存戶印鑑章結合，具高度專有性，若非申請人
    本人或與本人親密關係者，難認有何理由可自由流通使用該
    存摺之必要，一般人皆有妥為保管，防阻他人任意使用之認
    識，縱因特殊情況偶有交付他人使用之需，亦必然深入瞭解
    用途後再行提供以使用，方符常情。而該等專有物品如落入
    不明人士手中，極易被利用為與財產有關之犯罪工具，此又
    係具備一般生活智識者皆能體察之常識；參以邇來詐欺者使
    用他人存摺作為指示被害人匯款工具之犯罪類型層出不窮，
    並廣經媒體披載，凡對社會動態尚非全然不予關注者均能知
    曉。
    本件被告乙○○係已成年且具有一般智識程度，對於上開各
    情自有認識，竟仍將自己前開郵局帳戶之存摺、金融卡等資
    料，販賣予姓名、年籍不詳之成年人使用，被告主觀上顯具
    有縱使該姓名、年籍不詳之成年人取得該存摺、金融卡或密
    碼後，持以作為詐欺取財之用，亦不違背其本意之不確定故
    意至明。然以被告僅係單純依該姓名、年籍不詳之成年人要
    求提供前開郵局之帳戶存摺、金融卡等資料，並未參與詐騙
    被害人財物之構成要件行為，是主觀上僅係基於幫助他人詐
    欺取財之意思，亦屬無疑。綜上所陳，被告前開自白確與事
    實相符，均堪信採。本件事證明確，被告上開犯行洵堪認定
    。
三、新舊法比較部分：
  (一)被告行為後，刑法業於九十四年二月二日修正公布，於九十
    五年七月一日施行，且按行為後法律有變更者，適用行為時
    之法律，但行為後之法律有利於行為人者，適用最有利於行
    為人之法律，現行刑法第二條第一項訂有明文。此條規定乃
    與刑法第一條罪刑法定主義契合，而貫徹法律禁止溯及既往
    原則，係規範行為後法律變更所生新舊法律比較適用之準據
    法，是刑法第二條本身雖經修正，但刑法第二條既屬適用法
    律之準據法，本身尚無比較新舊法之問題，應一律適用裁判
    時之現行刑法第二條規定，以決定適用之刑罰法律，先予敘
    明。
  (二)刑法第三百三十九條第一項詐欺取財罪，法定刑得科或併科
    銀元一千元以下罰金，依修正後刑法施行法增訂第一條之一
    ：「中華民國九十四年一月七日刑法修正施行後，刑法分則
    編所定罰金之貨幣單位為新臺幣。九十四年一月七日刑法修
    正時，刑法分則編未修正之條文定有罰金者，自九十四年一
    月七日刑法修正施行後，就其所定數額提高為三十倍。但七
    十二年六月二十六日至九十四年一月七日新增或修正之條文
    ，就其所定數額提高為三倍」及刑法第三十三條第五款修正
    為：「主刑之種類如下：五、罰金：新臺幣一千元以上，以
    百元計算之」等規定觀之，依修正後之法律，刑法第三百三
    十九條第一項詐欺取財罪所得科處之罰金刑最高為新臺幣三
    萬元、最低為新臺幣一千元，然依被告行為時之刑罰法律，
    即罰金罰鍰提高標準條例第一條前段規定之提高倍數十倍及
    修正前刑法第三十三條第五款規定之罰金最低額一元計算，
    則刑法第三百三十九條第一項之詐欺取財罪所得科處之罰金
    最高為銀元一萬元，最低額為銀元十元，若換算為新臺幣，
    最高額雖與新法同為新臺幣三萬元，然最低額僅為新臺幣三
    十元。因此，比較上述修正前、後之刑罰法律，自以被告行
    為時關於科處罰金刑之法律較有利於被告。
  (三)刑法第五十六條關於連續犯之規定業已刪除，是被告犯後法
    律已有變更，而本件被告於舊法時期幫助詐欺正犯所為之數
    次詐欺犯行，依修正施行前刑法第五十六條之規定，為連續
    犯，應以詐欺取財罪論以一罪，並得加重其刑至二分之一；
    而依修正施行後之刑法，並無連續犯之規定，且依新法應各
    別多次論斷之結果〈即數罪併罰〉，其刑度顯較修正前應依
    刑法第五十六條之規定以一連續詐欺罪為重，經比較新舊法
    結果，應依刑法第二條第一項前段之規定，以被告行為時之
    規定較有利於被告，而適用修正施行前之刑法第五十六條規
    定，論以幫助連續詐欺罪。
  (四)刑法第四十一條第一項前段規定，於九十四年一月七日修正
    、九十五年七月一日施行前之規定為：「犯最重本刑為五年
    以下有期徒刑以下之刑之罪，而受六個月以下有期徒刑或拘
    役之宣告，因身體、教育、職業、家庭之關係或其他正當事
    由，執行顯有困難者，得以一元以上三元以下折算一日，易
    科罰金。」；又被告行為時之易科罰金折算標準，修正前罰
    金罰鍰提高標準條例第二條（現已刪除）規定，就其原定數
    額提高為一百倍折算一日，則本件被告行為時之易科罰金折
    算標準，應以銀元一百元、二百元、三百元折算一日，經折
    算為新臺幣後，應以新臺幣三百元、六百元、九百元折算為
    一日。修正施行後之規定則為：「犯最重本刑為五年以下有
    期徒刑以下之刑之罪，而受六個月以下有期徒刑或拘役之宣
    告者，得以新臺幣一千元、二千元或三千元折算一日，易科
    罰金。」比較修正前後之易科罰金折算標準，以被告行為時
    關於易科罰金之規定，較有利於被告。
  (五)綜合上述各條文修正前、後之比較，揆諸修正後刑法第二條
    第一項前段、後段規定之「從舊、從輕」原則，被告自應適
    用其行為時之法律，即修正前刑法之相關規定、罰金罰鍰提
    高標準條例第一條前段及修正前罰金罰鍰提高標準條例第二
    條規定，予以論處。
  (六)至刑法第三十條幫助犯之規定，於九十四年一月七日修正、
    九十五年七月一日施行前之規定為：「幫助他人犯罪者，為
    從犯。雖他人不知幫助之情者，亦同。從犯之處罰，得按正
    犯之刑減輕之。」，修正施行後之規定則為：「幫助他人實
    行犯罪行為者，為幫助犯。雖他人不知幫助之情者，亦同。
    幫助犯之處罰，得按正犯之刑減輕之。」，揆諸本條之修正
    理由係為確認幫助犯採共犯從屬性說之「限制從屬形式」，
    並避免「從犯」之不同解讀，而將「從犯」修正為「幫助犯
    」，並明示幫助犯之成立，亦以被幫助者著手犯罪之實行，
    且具備違法性為必要，而將條文文字修正為「幫助他人實行
    犯罪行為者，為幫助犯」。顯見修正前、後刑法第三十條關
    於幫助犯之規定，僅作文字修正，並無有利、不利之情形，
    自無新舊法比較適用之問題，附此敘明（最高法院九十五年
    度臺上字第六０一六號判決參照）。
四、按連續幫助與幫助連續為不同之犯罪態樣，如基於概括犯意
    ，多次幫助他人犯罪，為連續幫助，該幫助者有多次犯罪行
    為；如以一幫助行為，幫助他人連續犯罪，則為幫助連續，
    就幫助犯而言，僅有一次犯罪行為；如幫助者以多次幫助行
    為幫助他人連續犯罪，則為連續幫助連續，該幫助犯及被幫
    助之正犯，均有多次之犯罪行為。查本件被告乙○○將其開
    設之上開臺中霧峰郵局帳戶交予姓名、年籍不詳之成年人，
　　供作該成年人所屬詐欺集團共同詐欺取財之用，係基於幫助
　  他人詐欺取財之不確定故意，所為係詐欺取財罪構成要件以
    外之幫助行為。又該詐騙集團成員彼等之間顯然有犯意聯絡
    及行為之分擔，為共同正犯；而姓名、年籍不詳之成年人與
    其所屬詐騙集團成員先後多次詐欺取財之犯行，時間緊接，
    方法相同，顯係基於概括犯意反覆為之，為連續犯，應依修
    正前刑法第五十六條之規定，以一罪論。核被告乙○○所為
    ，係犯修正後刑法第三十條第一項、第三百三十九條第一項
    之幫助連續詐欺取財罪，並依修正後刑法第三十條第二項幫
    助犯之規定，按正犯之刑減輕之（最高法院九十五年度臺上
    字第六０一六號判決、最高法院九十五年第二十一次刑事庭
    會議紀錄參照）。另上揭詐欺集團成員等人，為前開詐欺取
    財犯行，有犯意聯絡及行為分擔，固均為共同正犯，惟幫助
    犯係從犯，從屬正犯而成立，刑法上既無「共同幫助」之情
    ，當亦無「幫助共同」之可言（司法院七０廳刑一字第一一
    ０四號函亦同此見解），併予敘明。又被告前於九十四年間
    ，曾因違反毒品危害防制條例案件，經本院以九十四年度訴
    字第一七三二號判處有期徒刑九月，於同年七月十一日裁判
    確定，並於九十五年五月二十三日因徒刑執行完畢出監等情
    ，此有臺灣高等法院被告全國前案紀錄表及臺灣臺中地方法
    院檢察署刑案查註紀錄表各一份在卷可按，其於有期徒刑執
    行完畢，於五年以內再故意犯本件有期徒刑以上之罪，不論
    依修正前之刑法第四十七條，或修正後之刑法第四十七條第
    一項之規定，均構成累犯，對被告而言並無有利或不利之情
    形，自不生新舊法比較之問題，應逕依修正後之刑法第四十
    七條第一項，論以累犯（最高法院九十五年度第二十一次刑
    事庭會議紀錄參照），並加重其刑，並先加後減之。爰審酌
    被告擅自提供金融機構帳戶供他人非法使用，使犯罪難以查
    緝，等同助長犯罪，行為殊屬不當及其犯罪之動機、目的係
    為圖一己之小利、告訴人被騙金額不菲，惟衡酌被告犯後已
    能坦承犯行，態度尚稱良好，且被告本身並未實際參與詐欺
    取財之犯行、可非難性較小，量處如主文所示之刑，並諭知
    易科罰金之折算標準，以示懲儆。而本院綜核前開量刑審酌
　　之一切情狀，認為公訴人具體請求判處被告有期徒刑一年，
  　稍嫌過重，附此敘明。
據上論斷，應依刑事訴訟法第二百七十三條之一第一項、第二百
九十九條第一項前段，刑法第二條第一項前段、第三百三十九條
第一項、第三十條第一項、第二項、第四十七條第一項、修正前
刑法第五十六條、第四十一條第一項前段，罰金罰鍰提高標準條
例第一條前段、修正前罰金罰鍰提高標準條例第二條，現行法規
所定貨幣單位折算新臺幣條例第二條，判決如主文。
本案經檢察官丁○○到庭執行職務。
中　　華　　民　　國　　96　　年　　 1　　月　　18　  日
      　　　　　　臺灣臺中地方法院刑事第四庭
                              法　官　林學晴
以上正本證明與原本無異。
如不服本判決，應於收受送達後十日內向本院提出上訴書狀（應
附繕本）。
　　　　　　　　　　　　　  　書記官  賴淵瀛
中　　華　　民　　國　　96　　年　　1　　月　　 18　　日
附錄論罪科刑法條
刑法第三百三十九第一項：
意圖為自己或第三人不法之所有，以詐術使人將本人或第三人之
物交付者，處五年以下有期徒刑、拘役或科或併科一千元以下罰
金。
